臺灣高等法院高雄分院刑事判決　　　 100年度交上訴字第30號
上　訴　人　臺灣高雄地方法院檢察署檢察官
上　訴　人
即　被　告　張介山
上列上訴人因被告公共危險等案件，不服臺灣高雄地方法院99年
度交訴字第105 號中華民國99年12月29日第一審判決（起訴案號
：臺灣高雄地方法院檢察署99年度偵字第10906 號），提起上訴
，本院判決如下：
     主  文
上訴駁回。
     事  實
一、張介山考領有職業貨車駕駛執照為職業大貨車駕駛，於受雇
    於晏通貨運股份有限公司（原名昱達）期間，擔任預拌混凝
    土車駕駛，係從事駕駛業務之人。其於民國99年3 月22日下
    午5 時40分許，駕駛車牌號碼BW-340號預拌混凝土車，沿高
    雄市美濃區（改制前為高雄縣美濃鎮○○○街南往北方向行
    駛，行經同路段與中華路之T 字形路口，欲右轉中華路時，
    本應注意車前狀況並隨時採取必要之安全措施，及車輛應保
    持併行之安全距離，而依當時天候晴、日間自然光線、視距
    良好，該路段為柏油路面，且路面乾燥、無缺陷、亦無其他
    障礙物等情形，並無不能注意之情事，竟疏未注意及此，而
    貿然右轉中華路，適轉彎處右側有同向由昝希三步行牽其後
    輪消氣之車牌號碼321-HGK 號重型機車，致張介山駕駛之前
    開預拌混凝土車右側車身擦撞昝希三及上揭重型機車之左側
    把手，使昝希三人車倒地，受有右下肢骨折、胸腹內出血等
    傷勢，及心包膜積液導致出血性休克，經送醫後於同日晚上
    10時50分不治死亡。張介山於肇事後，在高雄縣政府警察局
    交通警察隊旗山分隊員警據報前往處理，尚未發覺犯罪嫌疑
    人之前，主動表明其係肇事者而自首，並接受裁判。
二、案經昝希三之妻陳錫珠訴由改制前高雄縣政府警察局旗山分
    局移送臺灣高雄地方法院檢察署檢察官偵查起訴。
    理  由
壹、證據能力部分：
    被告以外之人於審判外之陳述，雖不符刑事訴訟法第159 條
    之1 至第159 條之4 之規定，而經當事人於審判程序同意作
    為證據，法院審酌該言詞陳述或書面陳述作成時之情況，認
    為適當者，亦得為證據，同法第159 條之5 第1 項有明文規
    定。茲查本判決所引用關於陳述之卷證資料，除原已符同法
    第159 條之1 至第159 條之4 規定及法律另有規定等傳聞法
    則例外規定，而得作為證據外，其餘關於陳述之卷證資料，
    業經當事人於本院準備程序時，表示對本判決所引本屬傳聞
    證據部分，均同意作為證據。本院斟酌上開證據並無違法取
    得之情事，亦無證明力明顯過低之情形，認為作為認定本件
    被告有無犯罪之證據亦屬適當，是均得採為本件論斷之證據
    。
貳、有罪部分：
一、上開事實業據上訴人即被告張介山於原審及本院審理時均已
    坦承不諱在案（見原審交訴字卷第16頁、本院卷第25、41、
    52頁），核與證人曾雅雲、楊天明、葉映辰於警詢或偵訊時
    之證述相符（見警卷第9 頁至第10頁；相驗卷第37頁至第37
    頁反面；偵卷第15頁至第17頁、第44頁至第45頁）。又汽車
    行駛時，駕駛人應注意車前狀況，並隨時採取必要之安全措
    施，道路交通安全規則第94條第3 項定有明文，被告既考領
    有職業之駕駛執照，而有多年之駕駛經驗，對於上開規定自
    係相當熟稔，其駕駛車輛於道路，本應遵守相關交通安全規
    則，且依卷附道路交通事故調查報告表（一）所載，本件車
    禍事故發生當時日間天氣晴、柏油路面乾燥無缺陷、無障礙
    物、視距良好，且依其智識、能力及經驗，並無不能注意之
    情事，詎被告竟疏未注意及此，仍貿然右轉，於行車時未能
    注意車前狀況，隨時採取必要安全措施，轉彎時忽視右側同
    向正牽其後輪消氣重型機車步行之被害人昝希三，致擦撞昝
    希三及上揭重型機車之左側把手，使昝希三人車倒地，受有
    右下肢骨折、胸腹內出血等傷勢，及心包膜積液導致出血性
    休克，被告之駕車行為自有過失，此亦有為相同認定被告駕
    駛大貨車右轉彎未注意右側行人為肇事原因，被害人昝希三
    牽重機車行走無肇事原因之台灣省高屏澎區車輛行車事故鑑
    定委員會99年10月22日高屏澎鑑字第0996003365號函所附之
    臺灣省高屏澎區車輛行車事故鑑定委員會99年10月20日鑑定
    意見書在卷可參（見原審審交訴字卷第32-33 頁）。而昝希
    三因本件車禍事故死亡乙節，業經臺灣高雄地方法院檢察署
    檢察官督同法醫師相驗明確，且製有相驗筆錄、相驗屍體證
    明書、檢驗報告書各1 份在卷可憑（見相驗卷第35頁、第41
    頁、第43-51 頁），復有道路交通事故現場圖、道路交通事
    故調查報告表（一）、（二）、照片、財團法人義大醫院（
    下稱義大醫院）99年3 月22日診斷證明書、急診病歷、汽車
    駕駛人查詢資料、高雄縣政府警察局旗山分局刑案現場勘察
    報告在卷可稽（分別見警卷第11頁至第23頁、第29頁、第33
    頁、第53頁至第58頁；偵卷第20頁至第34頁、第46頁至第47
    頁）。足認昝希三之死亡結果與被告駕車之過失行為間，具
    有相當因果關係。綜上，被告前開自白核與事實相符，而足
    堪採信。本件業務過失致死部分事證明確，被告上開犯行堪
    以認定，自應依法論科。
二、核被告所為，係犯刑法第276 條第2 項之業務過失致死罪。
    被告於肇事後，駕車行駛至工地，經同事告知其撞到被害人
    昝希三後，立即返回事故現場，於有偵查權限之人知悉犯罪
    人之前，在場表示其肇事及陳述肇事經過，有高雄縣政府警
    察局道路交通事故肇事人自首情形紀錄表附卷可佐（見警卷
    第27頁），足認其係對於本件未發覺之業務過失致死犯罪事
    實，向警方自陳其為肇事者並接受裁判，已符合刑法第62條
    自首之規定，乃依該條前段規定，予以減輕其刑。
三、原審認被告業務過失致死犯行罪證明確，因而適用刑法第27
    6 條第2 項、第62條前段，刑法施行法第1 條之1 等規定，
    並審酌被告係從事駕駛業務之人，本應善盡道路交通安全規
    則所規定之注意義務及法社會共同生活圈之普通注意義務，
    被告竟未注意車前狀況及車輛應保持併行之安全距離而肇生
    事故，導致被害人死亡，使被害人之家屬受有莫大之精神上
    痛苦，迄未能與被害人家屬達成和解或取得諒解（因賠償之
    和解金額未能合致），且被告於95年間亦因業務過失致人於
    死案件經臺灣屏東地方法院以95年度交簡字第663 號判決判
    處有期徒刑5 月，緩刑2 年確定，有臺灣高等法院被告前案
    紀錄表附卷足憑，自應更加注意駕駛而疏未注意，及本件犯
    罪情節等一切情狀，量處有期徒刑10月。經核其認事用法，
    尚無不合，量刑亦已斟酌各項情狀而妥為科處，並未逾越法
    律所規定之法定刑度範圍，或濫用其權限而違反比例原則，
    是亦屬允恰。被告上訴意旨以此部分原判決量刑過重，指摘
    原判決不當；公訴人併循告訴人請求所提上訴意旨指摘原判
    決此部分量刑過輕，而有違罪刑比例原則之不當，均無理由
    ，應予駁回。
參、無罪部分：
一、公訴意旨另略以：被告於99年3 月22日下午5 時40分許，駕
    駛車牌號碼BW-340號水泥車，沿高雄縣美濃鎮○○街南往北
    方向行駛至中華路時右轉中華路，（該路口為T 字形路口）
    ，其於轉彎後欲馬上左轉切入左側之中華路74巷，於右轉中
    華路時並未注意轉彎處右側有同向由昝希三步行牽其後輪故
    障之車牌號碼321-HGK 號重型機車，致其駕駛之車牌號碼BW
    -340號水泥車右側車身撞擊步行牽車之昝希三及車牌號碼32
    1-HGK 號重型機車之左側，導致昝希三人車倒地，受有右下
    肢骨折、胸腹內出血、心包膜積液導致之出血性休克，張介
    山卻未下車查看傷者情形給予必要之照護，即駕車逕行轉進
    中華路74巷離去，嗣經路人發現報警循線查獲上情，而昝希
    三經送醫急救後仍於99年3 月22日22時50分許不治死亡。因
    認被告此部分行為，另涉犯刑法第185 條之4 肇事致人死亡
    而逃逸罪嫌等語。
二、按犯罪事實應依證據認定之，無證據不得認定犯罪事實，又
    不能證明被告犯罪或其行為不罰者，應諭知無罪之判決，刑
    事訴訟法第154 條第2 項、第301 條第1 項分別定有明文。
    次按認定不利於被告之事實，須依積極證據，茍積極之證據
    本身存有瑕疵而不足為不利於被告事實之認定，即應為有利
    於被告之認定，更不必有何有利之證據，而此用以證明犯罪
    事實之證據，猶須於通常一般人均不至於有所懷疑，堪予確
    信其已臻真實者，始得據以為有罪之認定，倘其證明尚未達
    到此一程度，而有合理性之懷疑存在，致使無從為有罪之確
    信時，即應為無罪之判決（最高法院82年度臺上字第163 號
    判決、76年臺上字第4986號、30年上字第816 號等判例意旨
    參照）。
三、公訴意旨認被告涉有前揭犯嫌，無非係以被告之供述、證人
    曾雅雲之證述、道路交通事故現場圖、道路交通事故調查報
    告表（一）、（二）、照片、義大醫院診斷證明書、高雄地
    檢署相驗屍體證明書、相驗報告書、高雄縣政府警察局旗山
    分局刑案現場勘察報告為其論據。惟訊據被告堅詞否認有何
    肇事逃逸犯行，辯稱：伊當時真的不知道車子有擦撞到被害
    人，因為要右轉而車子有死角，伊確實有看後視鏡，但也沒
    看到被害人，對於如何撞到被害人，伊真的不知道。當時因
    車窗緊閉著的並在聽警廣電台的廣播新聞，所以擦撞被害人
    的聲音及路人的喊叫都沒有聽到。是事後同事打電話說伊有
    擦撞到人，才由工地的師傅開車載伊到肇事的現場，伊確實
    沒有肇事逃逸，如果要肇事逃逸，就不用將車開到工地，直
    接跑掉即可，但其當時還是將車子開到工地，顯見伊真的不
    知道有肇事致被害人受傷死亡等語。經查：
  (一)被告於原審審理時供稱：當時其不知有撞到被害人，因為其
    所駕駛之預拌混凝土車係大車，當時車窗是緊閉，其在收聽
    警察廣播電臺之節目，且混凝土槽有在運轉，聽不到外面聲
    音，其係駕車抵達工地後，開車尾隨其車後之同事告知其剛
    剛有撞到人，其便立刻回到事故現場，抵達現場時，警察已
    到場處理，其向警察表示其係預拌混凝土車之司機，同事告
    知其有撞到人，警察便對其製作筆錄，其並帶同警察至工地
    查看預拌混凝土車等語（見原審交訴字卷第25頁至第27頁）
    。稽之當時由改制前之高雄縣政府警察局旗山分局於現場製
    作之刑案現場勘查報告（含照片42張，彩色版，見原審交訴
    字卷第38-51 頁）內容所載及照片所示：本件肇事營業大貨
    車右側中間擋泥板前方有一黑色痕跡，檔泥板中間有新刮擦
    痕跡，右側車身中間下方防護桿有一新刮擦痕跡，足見本件
    之擦撞點係在該大貨車右側下緣部分，而當時被害人昝希三
    又係徒手牽著重型機車沿獅山街右轉中華路步行，則依當時
    之道路交通事故現場圖所示（見警卷第11頁），該肇事地點
    係位在獅山街與中華路之Ｔ型路口、中華路74巷與中華路之
    Ｔ型路口等兩個Ｔ型路口間，而當時被告既駕車欲先右轉中
    華路後，隨即又須左轉中華路74巷往龍肚國小後方工地（參
    被告於警詢供述，及證人曾雅雲在警詢之證述），則依其坐
    於該輛大貨車之駕駛座高度，及隨即欲左轉入中華路74巷而
    操作方向盤左轉與駕駛者隨轉彎方向而目視之慣性，衡情確
    較不易發現當時其所駕駛之貨車右側下緣是否有擦撞被害人
    之情形，是被告所辯其當時並不知悉有擦撞到被害人等語，
    亦非全然不足採信。
  (二)依證人曾雅雲於警詢及偵訊時證稱：其當時站在離事故現場
    約4 、5 公尺之路邊，聽到被害人慘叫一聲後便回頭看，看
    到被害人躺在獅山街路口，機車旁有一臺混凝土車慢慢開過
    ，要往左側左轉，車速很慢，應該只有時速20或30公里，其
    沒有聽見撞擊聲，只聽見被害人之哀嚎聲，其見狀便叫混凝
    土車停車，並記下車牌號碼，司機好像沒聽見而往中華路74
    巷駛離，因為混凝土車本身聲音很大聲，其就打電話叫救護
    車並報警等語綦詳（見警卷第9 頁至第10頁；偵卷第15頁至
    第17頁），可知被告於肇事當時車速很慢，均維持一致，並
    無加速、減速或停止後再行駛之情形。且被告係事後經其同
    事告知肇事始獲悉此事，而隨即回到事故現場，並向處理員
    警表示不知肇事，而本件亦係因同事告知後被告始知悉，再
    帶同員警至工地查看前開預拌混凝土車乙情，業經被告供述
    如前，且與高雄縣政府警察局道路交通事故肇事人自首情形
    紀錄表（見警卷第27頁）所記載之內容相符。是按諸常理，
    被告於本件車禍事故發生之後，若果有肇事逃逸之犯意及行
    為，衡情其必當加速前行以求離去現場，並極力掩蓋事實，
    要無可能自行返回事故現場，並向員警表示其為肇事者，亦
    無可能再帶同員警至工地查看肇事車輛，由此益徵被告應無
    肇事逃逸之情形。況且，依證人曾雅雲上開證述內容，前開
    預拌混凝土車於事故當時發出很大聲之聲音，被告好像沒聽
    見被害人之哀嚎聲及其喊叫聲，而繼續行駛。此依本件肇事
    後經警隨即拍攝之該肇事大貨車照片所示，駕駛座之車窗確
    實係緊密關上無誤，有該照片在卷可佐（見警卷第17頁）。
    是被告所辯伊當時車窗緊閉，收聽廣播節目等語，容亦屬實
    ，而堪採信。則依一般行進中之預拌混凝土車，在其混凝土
    槽有轉動發出聲響之情況下，被告辯稱其未聽見被害人之哀
    嚎聲及證人曾雅雲之喊叫聲，尚難認全屬無據。是綜據公訴
    人所舉上開證據研判，既無法明確認定被告駕車肇事時，知
    悉已撞擊被害人，其駕車駛離現場，自難認係基於肇事逃逸
    之犯意，自無從論認被告有肇事逃逸之犯行。
四、本件檢察官認被告涉嫌前開肇事致人死亡逃逸罪嫌所憑之證
    據，尚未達於通常一般之人均不致有所懷疑，而得確信其為
    真實之程度，依刑事訴訟制度「倘有懷疑，即從被告之利益
    為解釋」、「被告應被推定為無罪」之原則，即難據以為被
    告不利之認定。此外，復查無其他積極之證據，足資認定被
    告確有此部分之被訴犯行，自屬不能證明被告犯罪，依首開
    說明，自應就此部分為被告無罪之諭知。
五、原審因而以不能證明被告此部分之犯罪，而就該部分為被告
    無罪之諭知，核無違誤；檢察官併同告訴人之請求所提上訴
    意旨，猶執前詞，指摘原判決採證認事不當，為無理由，應
    予駁回。
據上論斷，應依刑事訴訟法第368 條，判決如主文。
本案經檢察官方娜蓉到庭執行職務。
中    華    民    國   100    年    5     月    19    日
                  交通法庭    審判長法  官  莊崑山
                                    法  官  張意聰
                                    法  官  莊松泉
以上正本證明與原本無異。
如不服本判決應於收受本判決後10日內向本院提出上訴書狀，其
未敘述上訴理由者，並得於提起上訴後10日內向本院補提理由書
狀（均須按他造當事人之人數附繕本）「切勿逕送上級法院」。
中    華    民    國   100    年    5     月    19    日
                                    書記官  葉淑華
附錄所犯法條：
中華民國刑法第276 條第2 項
從事業務之人，因業務上之過失犯前項之罪者，處5 年以下有期
徒刑或拘役，得併科3 千元以下罰金。